最高法院刑事判決　　　　　　　　　　　　　　　九十一年度台上字第四四○三號
　　上　訴　人　台灣高等法院檢察署檢察官
　　被　　　告　甲○○
右上訴人因被告偽造文書案件，不服台灣高等法院中華民國八十九年六月十三日第二
審更審判決（八十八年度上更(一)字第一五八號，起訴案號：台灣板橋地方法院檢察署
八十四年度偵字第二一二九八號），提起上訴，本院判決如左：
    主  文
原判決撤銷，發回台灣高等法院。
    理  由
本件原判決以公訴意旨略稱：被告甲○○於民國八十四年八月間某日，利用幫告訴人
張桂辦理貸款事宜，取得張桂所有之印鑑、印鑑證明、身分證正本、所有權狀影
本、稅單後，竟基於概括之犯意，於八十四年八月二十八日，明知張桂所有坐落台
北市○○區○○段二小段００六０地號及其上建物門牌號碼台北市○○路四十一巷九
號三樓之所有權狀正本並未遺失，竟偽簽張桂之名義，出具切結書，向台北市古亭
地政事務所申請補發所有權狀。嗣於八十四年十月五日，被告明知與張桂無抵押權
設定之事實，竟委託不知情之吳大龍代書，以虛偽之抵押權設定契約書向上開地政事
務所承辦公務員申請抵押權登記，使承辦公務員將虛偽不實之抵押權設定登記於所掌
管之土地登記簿冊之公文書上，被告再於八十四年十月二十六日，更明知與張桂無
買賣契約存在，竟以張桂名義偽造買賣契約書，並持之向上開地政事務所申請移轉
登記，使承辦之公務員將虛偽之買賣移轉登記之事實，登記於所掌管之登記簿冊之公
文書上，致生損害於張桂及地政機關辦理土地登記業務之公正性，因認被告牽連涉
犯有刑法第二百十六條、第二百十條、第二百十四條之罪嫌云云。經審理結果，以被
告犯罪尚屬不能證明，因而維持第一審諭知被告無罪之判決，駁回檢察官在第二審之
上訴。固非無見。
惟查：(一)、中和郵局八十五年八月二十七日0000000｜四九號函雖稱：台北市
古亭地政事務所寄交張桂之第七一六０五號掛號郵件，係由收件人於八十四年九月
六日親往該局所轄第七支局領取云云，並附送「大宗掛號函件收據」影本一紙（第一
審卷第五十九頁）。但張桂已堅決否認有親自前往領取該郵件之事實，並稱：收據
上之印章（文）非其所有（原審更(一)卷第六十七頁）。按至郵局領取掛號郵件，須提
出身分證明文件，為眾所週知之事實。被告既不否認八十四年八月間，張桂即將身
分證交其持有，且迄至同年十一月間仍在其持有中之事實（原審更(一)卷第七十二頁，
另參見偵查卷第六十頁至第六十一頁反面），則八十四年九月六日張桂之身分證既
仍在被告持有中，張桂是否猶能持身分證至郵局領取信件？即非全無可疑。實情為
何？該郵件是否確由張桂親自領取？其當時又出示何種身分證明文件？中和郵局前
函之根據為何？原審未進一步予以調查釐清，並於理由內說明，遽採為判決基礎，於
法已屬有違。(二)、張桂究竟有無向被告借款新台幣（下同）四百八十六萬元，並應
允將本件房、地移轉登記為被告所有，雙方各執一詞。被告雖提出本票一紙為證，但
按本票為無因證券，本票之交付並不當然可作為借貸之證明。矧據被告於檢察官偵查
時供稱：「他（指張桂）是陸續向我借的，他當時都是寫借據，後來因為寫借據太
多了，就開了一張本票給我，我借據才還他」（偵查卷第一０六頁）；嗣於原審更審
前供述：「原本並無寫借據或任何憑證，後來借的比較多了，才叫他寫一張本票給我
」，「之前他向我借錢是簽一些記帳單之類的單子給我，最後他開本票給我的時候，
我就把那些單子都還給他了」（原審上訴字卷第二十一頁、第二十二頁），就張桂
有無簽寫借據乙節，前後供詞歧異。被告復稱：「八十三年左右，他（張桂）開始
向我借小額的款項，且有借有還，但後來越借越大，都沒有還，最後總結是欠我四百
八十六萬元，……我都是交給他現金，大筆的借款金額有達四、五十萬元，……，因
為累積到四百八十六萬元，我才要求他以房子抵押……」（原審更(一)卷第七十六頁）
。倘屬無訛，則張桂之債信既已不佳，越借越大，且均未還，若謂被告在前借未清
，又毫無擔保之情形下，竟仍連續借與，累積達四百八十六萬元，亦難謂與常情無違
。尤以一次借貸有達四、五十萬元者，數額非低，已逾常人平日所持現款數額，被告
雖提出估價單、聯合信用卡處理中心收據影本等資料，欲證明其確有資力，但各該資
料，或為八十年間之單據，或非被告本人之名義，似難作為被告自八十三年底至八十
四年八月間借與張桂之資金來源證明。本院前次發回意旨即指出應查明其所稱借與
張桂現款之資金來源，以明真相，原審更審時，仍未詳予查明，遽行判決，致原有
違法瑕疵仍在。檢察官上訴意旨指摘原判決違法，非無理由，認仍應發回更審，期臻
翔適。關於使公務員為不實登載部分，依起訴事實觀之，與得上訴第三審之行使偽造
私文書部分有裁判上一罪之不可分關係，應併予發回。
據上論結，應依刑事訴訟法第三百九十七條、第四百零一條，判決如主文。
中      華      民      國    九十一    年      八      月      八      日
                              最高法院刑事第十二庭
                                  審判長法官  張  淳  淙
                                        法官  謝  俊  雄
                                        法官  蘇  振  堂
                                        法官  張  春  福
                                        法官  呂  丹  玉
      右正本證明與原本無異
                                              書  記  官
中      華      民      國    九十一    年      八      月     十四     日
